【裁判字號】    95,訴,73
【裁判日期】    950418
【裁判案由】    偽造文書等
【裁判全文】
臺灣雲林地方法院刑事判決                95年度訴字第73號
公  訴  人  臺灣雲林地方法院檢察署檢察官
被      告  甲○○
上列被告因偽造文書等案件，經檢察官提起公訴（94年度偵字第
1296號），本院判決如下：
    主  文
甲○○行使偽造私文書，足以生損害於他人，處有期徒刑陸月，
如易科罰金，以佰元折算壹日。如附表所示之物均沒收。
    事  實
一、甲○○與陳安宮為同居關係，育有一女陳慧玉，丁○○、丙○○（原名己○○）為陳安宮之子女，戊○○○為陳安宮之
    母親。陳安宮於民國91年3 月17日凌晨1 時50分許，駕駛車
    牌號碼EF－9391號自用小客車，沿雲林縣北港鎮○街里○○
    路由南向北方向行駛，途經華勝路627 號附近，因操控失當
    致撞及停放於該處路旁車牌號碼TN－8610號之自小客車，經
    送醫救治不治死亡。詎甲○○為領取強制汽車責任保險之保
    險金，竟基於偽造私文書之概括犯意、行使偽造私文書及意
    圖為自己不法所有之犯意，於91年3 月17日後之某日，未得
    丁○○、丙○○及戊○○○之同意或授權，先利用不知情之
    成年刻印業者連續偽造附表編號1 至3 所示之印章各1 顆後
    ，再將上開偽刻之印章蓋印於委任書上，偽造如附表編號4
    至6所 示之印文各1 枚，又為使人不致懷疑委任人之簽名係
    由其所為，復利用不知情之不詳姓名成年人分別偽造如附表
    編號7 至9 所示之簽名各1 枚於委任書上，而連續偽造以丁○○、己○○、戊○○○為委任人，陳慧玉為受任人之委任
    書共3 紙。嗣於91年7 月17日至同年8 月7 日間之某日，將
    上開委任書3 紙委由不知情之王金城交付予不知情之鄭炳仁
    ，再由鄭炳仁持向第一產物保險股份有限公司（下稱第一產
    險公司）申請給付保險金而行使之，致第一產險公司陷於錯
    誤，誤以為陳慧玉得到丁○○、丙○○、戊○○○之委任，
    有權處理保險理賠事宜，經該公司不知情之承辦人員庚○○
    審核，認符合強制汽車責任保險死亡給付之標準，乃逐級呈
    報，經核可後第一產險公司乃將陳安宮之死亡保險金新臺幣
    （下同）140 萬元匯入陳慧玉設於華僑銀行宗聖分行帳號
    00000000000000號金融帳戶內，足以生損害於丁○○、丙○○、戊○○○之權益及第一產險公司審核保險金給付之正確
    性。
二、案經丁○○訴由臺灣雲林地方法院檢察署檢察官偵查起訴。
    理  由
一、上開被告甲○○與陳安宮為同居關係，育有一女陳慧玉，丁○○、丙○○為陳安宮之子女，戊○○○為陳安宮之母親。
    陳安宮於91年3 月17日凌晨1 時50分許，因車禍送醫仍不治
    死亡。嗣於91年7 月17日至91年8 月7 日間之某日，被告曾
    持以丁○○、己○○、戊○○○為委任人之委任書，經由王
    金城交付予鄭炳仁，再由鄭炳仁至第一產險公司辦理保險理
    賠，並提出上開委任書3 紙予該公司承辦人員庚○○，向其
    提出給付保險金之申請，第一產險公司審核後將陳安宮之死
    亡保險金140 萬元匯入陳慧玉設於華僑銀行宗聖分行帳號
    00000000000000號金融帳戶內等情，已據被告坦承不諱，並
    經證人庚○○、鄭炳仁、王金城就請領保險金部分之事實證
    述明確，且有臺灣雲林地方法院檢察署相驗屍體證明書影本
    1 紙、第一產險公司94年4 月22日及94年12月19日函附之汽
    車賠款同意書、受款人電匯同意書、汽車保險理賠申請書、
    委任書4 紙、戶籍資料等在卷可參。
二、被告雖矢口否認有何行使偽造私文書之犯行，辯稱：丁○○
    的委任書不是我簽的，印章也不是我蓋的，我有拿給丁○○
    簽名，但是不是他簽的我不知道；己○○、戊○○○的委任
    書，都不是我簽的，我也沒有找人代簽的，我有拿委任書去
    己○○她家給她簽，至於她有沒有親簽，我沒看到；己○○
    及戊○○○的印章是她們叫我去刻的，她們說只要不欠人家
    錢，叫我直接去處理就好云云。然查：
    (一)以丁○○、己○○、戊○○○名義出具之委任書3 紙，左
      下角委任人欄之丁○○、己○○、戊○○○簽名及印章，
      已據證人丁○○、丙○○、戊○○○否認為其等所簽及其
      所有。丁○○證稱：被告沒有向我提起過父親過世之後保
      險金請領的問題，委任書上丁○○這個名字不是我簽的，
      印章好像也不是我的，被告並沒有拿委任書給我簽名，我
      也不知道錢要匯入陳慧玉的戶頭，我沒有答應保險公司將
      錢匯到陳慧玉的帳戶，也沒說過領保險金的事情交給別人
      處理，也沒有叫保險公司的人找甲○○等語。證人丙○○
      證稱：甲○○沒有跟我說過陳安宮有遺產要繼承或是保險
      金要領的事情，我是看到起訴書才知道有保險金的事情，
      委任書左下角的那個名字不是我簽的，印章也不是我的，
      我沒有授權甲○○去簽這個名字或是蓋這個章，被告有跟
      我說過勞保的事情，但沒有提過汽車責任險保險金的事情
      ，陳安宮死亡時，我沒有簽過委任書，也沒有授權甲○○
      去刻印章辦事情，我也不可能叫甲○○幫我簽名等語。證
      人戊○○○證稱：甲○○沒有跟我說過任何和陳安宮有關
      的保險或財產的問題，她沒有跟我說過要幫陳安宮處理財
      產，我不會寫字，委任狀上的名字不是我簽的，我沒有看
      過這張委任書，我不知道陳安宮有一筆保險金的事情，甲○○也沒有跟我說過這筆保險金的事情，我沒有叫甲○○
      幫我簽委任書上戊○○○的名字，我從來沒有拿印章給甲○○，也沒有叫甲○○自己去刻印章，自己蓋等語。
    (二)又被告初於偵查中先供稱：我不知道這是不是戊○○○的
      簽名，她的簽名我沒有看過，戊○○○的名字不是我簽的
      ，我拿給我婆婆簽的，她說她不會簽，她要去請別人簽；
      嗣於準備程序中又稱：戊○○○叫我幫她簽名的，也是她
      叫我去幫她刻印章的；於審理中復稱：這3 個名字真的不
      是我寫的，那個筆跡不是我的，我真的沒有簽云云，是就
      戊○○○簽名部分，被告供述已前後反覆不一。又若被告
      確於91年間得丙○○、戊○○○之同意，由陳慧玉受任代
      為處理保險金相關事宜，且如被告所言，被告係持委任書
      前往丙○○、戊○○○之住處請其簽名，因一般家裏均備
      有印章，則印章可於丙○○、戊○○○住處由丙○○、戊○○○蓋印，或由丙○○、戊○○○交付印章，由被告代
      為蓋印即可，又何需由被告另行代為刻印？若被告確有得
      丙○○同意代為請領保險金，丙○○又豈會遲至接到起訴
      書後始知有保險金之事？再依丙○○之證述，其於89年12
      月14日已改名為丙○○，更名後，相關文件的簽名幾乎都
      換成丙○○，惟本件丙○○之委任書上卻仍簽己○○之名
      ？若被告確係得丁○○之同意，由陳慧玉為受任人辦理申
      請保險金理賠事宜，則被告依委任意旨請領保險金，並不
      違反丁○○之原意，衡情丁○○亦無於事後再對被告提出
      偽造文書告訴之理，足認被告上開所辯不足採信。
    (三)被告雖提出丁○○所書寫之信件1 封，而指丁○○早就知
      道領保險金的事，惟此封信係於93年間所寫，且信件內容
      對於保險金是否已領取仍不確定，是尚難據此即認丁○○
      於被告申請給付保險金時即已知悉，更無從據此認定丁○○已同意由被告代為請領保險金。被告又稱其曾提供丁○○之電話號碼予第一產險公司，由該公司人員電話告知丁○○，惟依丁○○之證述：曾在保險金下來前有接過保險
      公司的電話，但保險公司打那通電話來，只問我是不是陳
      安宮的兒子，有一筆保險金的問題，後續的他們會跟我聯
      絡，我並沒有答應保險公司將錢匯到陳慧玉的帳戶等語，
      況縱認被告有提供丁○○之電話予第一產險公司，亦不足
      以證明丁○○有授權被告處理保險金之事。
    (四)又印章之刻劃並非一般人所能完成之情形，則該委任書所
      蓋用之「丁○○」、「己○○」、「戊○○○」印文，其
      印章應係被告於不詳時地利用不知情之成年刻印業者所盜
      刻，委任書上之「丁○○」、「己○○」、「戊○○○」
      之簽名，比對被告所書寫之丁○○、己○○、戊○○○簽
      名筆跡，其筆跡特徵不盡相同，尚難認定係被告自己所為
      ，被告復否認為其所簽，是應係被告利用不知情之不詳姓
      名成年人所偽造，被告偽造丁○○、己○○、戊○○○之
      印章、署押，據以偽造完成前開委任書，經由王金城交付
      予鄭炳仁，再由鄭炳仁持向第一產險公司請領保險金，於
      其內容有所主張，自屬行使，足以生損害於丁○○、丙○○、戊○○○之權益及第一產險公司審核保險金給付之正
      確性。被告行使偽造之委任書，使第一產險公司陷於錯誤
      ，誤以為陳慧玉受丁○○、己○○、戊○○○之委任，而
      將保險金交由陳慧玉領取，被告並基於其為陳慧玉監護人
      之立場而運用該筆款項，被告有意圖為自己不法所有之詐
      欺犯意，施用詐術使第一產險公司陷於錯誤，應堪認定，
      本件事證明確，被告犯行堪以認定，應依法論科。
三、核被告甲○○所為，係犯刑法第216 條之行使第210 條之偽
    造私文書罪及第339 條第1 項之詐欺取財罪。被告偽造印章
    、署押及行使偽造私文書部分，係分別利用不知情之成年刻
    印業者、成年人（偽造署押部分）、王金城、鄭炳仁遂行犯
    罪，為間接正犯。被告偽造附表編號1 至3 之印章，持以蓋
    印偽造如附表編號4 至6 印文之及偽造附表編號7 至9 簽名
    之行為，均為偽造私文書之部分行為，偽造私文書而後持以
    行使，偽造之低度行為為行使之高度行為所吸收，均不另論
    罪。被告多次偽造私文書之犯行，時間緊接，方法相同，觸
    犯同一犯罪構成要件，顯係基於概括犯意反覆為之，為連續
    犯，應依刑法第56條之規定論以一罪。被告雖連續偽造丁○○、己○○、戊○○○委任書之私文書，惟其既係一次將上
    開3 張偽造之委任書提出交予王金城，再由鄭炳仁持之向第
    一產險公司提出申請，則其行使偽造私文書之行為僅有一個
    ，應僅論以一行使偽造私文書罪。被告一行使偽造私文書之
    行為，同時侵害數人之個人法益，為想像競合犯，應依刑法
    第55條之規定從一重處斷。被告所犯上開行使偽造私文書與
    詐欺取財2 罪間，有方法、結果之牽連犯關係，應依刑法第
    55條規定，從一重之行使偽造私文書罪處斷。又本件偽造之
    委任書上「丁○○」、「己○○」、「戊○○○」簽名，應
    係被告利用不知情之不詳姓名成年人所偽造，已如前述，起
    訴書記載委任書上丁○○、己○○、戊○○○簽名係被告所
    為，尚有未洽；再依卷內汽車保險理賠申請書上之記載，本
    件保險理賠申請日期為91年7 月17日，被保險人簽章欄部分
    係由鄭炳仁簽名，復參以證人王金城於偵查中證稱：資料是
    我姊姊甲○○準備的，透過我交給「阿炳（即鄭炳仁）」；
    鄭炳仁於偵查中證稱：我是代替甲○○去，是我友人拿甲○○的印章及其他資料給我，我代他們送資料去第一產險公司
    ；庚○○於本院審理時證稱：本件簽結日期是8 月7 日，所
    以至少在8 月7 日就會拿到委任書等語，足認被告應係於91
    年7 月17日至同年8 月7 日間之某日，經由王金城交付上開
    委任書予鄭炳仁，再由鄭炳仁持之向第一產險公司提出理賠
    申請，起訴書逕行記載被告於91年7 月17日持偽造之私文書
    向第一產險公司提出申請而行使之，及起訴書於91年7 月17
    日後，緊接敘述被告未得被害人等同意而為一連串偽造行為
    ，易令人誤解被告係於該日為偽造行為，亦有未洽，均附此
    敘明。
四、爰審酌被告因其同居人死亡，以偽造委任書之方式詐領保險
    金，所得數額140 萬元，所得用於清償債務、支付殯葬費、
    醫藥費等，及其犯後否認犯行、目前仍須扶養陳慧玉、以打
    零工為業、教育程度為國小畢業等一切情狀，量處如主文所
    示之主刑，並諭知易科罰金之折算標準。被告所偽造之委任
    書3 紙，已提出交付予第一產險，非屬被告所有，爰不予宣
    告沒收，但如附表所示偽造之印章（雖未扣案，但無積極證
    據證明已經滅失），及上開委任書上如附表所示偽造之印文
    、署押，均依刑法第219 條之規定沒收之。
據上論斷，應依刑事訴訟法第299 條第1 項前段，刑法第216 條
、第210 條、第339 條第1 項、第55條、第41條第1 項前段、第
219 條，罰金罰鍰提高標準條例第1 條前段、第2 條，判決如主
文。
本案經檢察官乙○○到庭執行職務。
中    華    民    國    95    年    4     月    18    日
                  刑事第五庭    審判長法  官 陳 定 國
                                      法  官 李 明 益
                                      法  官 王 素 珍
以上正本證明與原本無異。
如不服本判決，應於判決收受後10日內，向本院提出上訴狀（須
附繕本）。
                                      書記官 林 怡 君
中    華    民    國    95    年    4     月    20    日
附錄本案論罪科刑法條
中華民國刑法第210條
 (偽造變造私文書罪)
偽造、變造私文書，足以生損害於公眾或他人者，處五年以下有
期徒刑。
中華民國刑法第216條
 (行使偽造變造或登載不實之文書罪)
行使第210條至第215條之文書者，依偽造、變造文書或登載不實
事項或使登載不實事項之規定處斷。
中華民國刑法第339條
 (普通詐欺罪)
意圖為自己或第 3 人不法之所有，以詐術使人將本人或第 3 人
之物交付者，處五年以下有期徒刑、拘役或科或併科1000元以下
罰金。
以前項方法得財產上不法之利益或使第 3 人得之者，亦同。
前二項之未遂犯罰之。
附表：
┌───┬─────┬───────┬────────────────┐
│編  號│  名  稱  │  數      量  │  備                          註│
├───┼─────┼───────┼────────────────┤
│1     │偽造之陳韋│  壹      顆  │蓋用於以丁○○為委任人之委任書左│
│      │亨印章    │              │下角委任人欄之印章              │
├───┼─────┼───────┼────────────────┤
│2     │偽造之陳娸│  壹      顆  │蓋用於以己○○為委任人之委任書左│
│      │佩印章    │              │下角委任人欄之印章              │
├───┼─────┼───────┼────────────────┤
│3     │偽造之陳蔡│  壹      顆  │蓋用於以戊○○○為委任人之委任書│
│      │彩微印章  │              │左下角委任人欄之印章            │
├───┼─────┼───────┼────────────────┤
│4     │偽造之陳韋│  壹      枚  │以丁○○為委任人之委任書左下角委│
│      │亨印文    │              │任人欄之丁○○印文              │
├───┼─────┼───────┼────────────────┤
│5     │偽造之陳娸│  壹      枚  │以己○○為委任人之委任書左下角委│
│      │佩印文    │              │任人欄之己○○印文              │
├───┼─────┼───────┼────────────────┤
│6     │偽造之陳蔡│  壹      枚  │以戊○○○為委任人之委任書左下角│
│      │彩微印文  │              │委任人欄之戊○○○印文          │
├───┼─────┼───────┼────────────────┤
│7     │偽造之陳韋│  壹      枚  │以丁○○為委任人之委任書左下角委│
│      │亨簽名    │              │任人欄之丁○○簽名              │
├───┼─────┼───────┼────────────────┤
│8     │偽造之陳娸│  壹      枚  │以己○○為委任人之委任書左下角委│
│      │佩簽名    │              │任人欄之己○○簽名              │
├───┼─────┼───────┼────────────────┤
│9     │偽造之陳蔡│  壹      枚  │以戊○○○為委任人之委任書左下角│
│      │彩微簽名  │              │委任人欄之戊○○○簽名          │
└───┴─────┴───────┴────────────────┘


司法院資訊處製作；財團法人民間司法改革基金會備份。
